---
title: "R 方差分析：以多物种、双因素为例"
author: "sanchufy"
date: '2021-08-06'
slug: r-anova
toc-title: "目录"
description: 本分析以多物种、双因素为例，展示常用的方差分析的 R 实现。
tags:
  - 方差分析
categories:
  - R
  - 统计
features: [+toc, +number_sections, +sidenotes]
---

```{r setup, include=FALSE}
knitr::opts_chunk$set(echo = TRUE, warning = FALSE, message = FALSE,
    fig.retina = 2, 
    dev = if (xfun::loadable('svglite')) 'svglite' else 'svg')
```

**更新：**

- 2021-08-06 添加[三因素及多因素，各因素组内的多重比较](#three-factors)

---

**警示：水平有限，以下内容均有可能存在错漏！**

如有发现，请下方留言或提交 [pull request](https://github.com/pftz/pftz/pulls)，感谢您的贡献！

> 仅供参考的示例；
> 没有通用的模板。
> 了解统计更重要；
> 照搬后果请自负。

本分析以多物种、双因素为例，展示常用的方差分析的 R 实现。当然，通过少量的调整，也可以向下兼容：单物种、单因素；也可能向上兼容：三因素至多因素。例如，“三因素”可假想成“双因素中的一个因素再包含一双因素”，一些双因素的函数通过自我函数嵌套，可实现扩展。

一个分析需求，常常对应着多种 R 实现，本示例列举了常用的几种。有些采用 R 中常用的批量（如循环、重复、分组等）计算方式，尽可能地避免使用大量重复代码；有些方法为了篇幅的简洁，仅以局部单一情况做演示，但是它们都可以用类似的方式实现批量计算，参照上下文自行调整即可。

本示例原文档下载地址：<https://github.com/pftz/pftz/blob/master/content/post/2021-07-23-r-anova/index.Rmd>

## 示例数据

- x，自变量，解释变量，预测变量，独立变量，IV (Independent variables)
- y，因变量，响应变量，结果变量，依赖变量，DV (Dependent variables)

1. 构建示例用数据

```{r}
# 构建一个伪造的示例数据框
set.seed(110)

df <- data.frame(
    drought = rep(c("D25", "D50", "D75"), each = 20, times = 2),
    fertilizer = rep(c("CK", "NPK"), each = 60),
    species = rep(c("AA", "BB", "CC", "DD"), each = 5, times = 6),
    biomass = sort(rnorm(120, mean = 0.8, sd = 0.2)),
    height =sort(rnorm(120, mean = 22.2, sd = 7.1)))

# 人为打乱一些数据
for(i in 1:(120/40)){
    k <- 1 + 40*(i-1)
    set.seed(110)
    df$biomass[(k+9):(k+29)] <- sample(df$biomass[(k+9):(k+29)])
}
df$biomass <- df$biomass[c(21:60, 101:120, 1:20, 61:100)]

# 清除环境中的临时变量
rm(list = c("i", "k"))
```

2. 查看数据

```{r}
# 将多列转换为因子型变量
# col_factor <- c("drought", "fertilizer", "species")
# df[, col_factor] <- lapply(df[, col_factor], factor)

# 计数或四分位数、平均值
summary(df)

# 列联表
# table(df[, -which(names(df) %in% c("biomass", "height"))])
# xtabs(biomass ~ drought + fertilizer + species, data = df)
```


这是一个伪造的数据集，共 5 个变量。1 个分组（4 个物种），2 个处理，每组处理 5 个重复，共 3 × 2 × 4 × 5 = 120 个观测：

- **drought** **干旱**处理：分类变量，3 水平
    - 正常浇水量的百分比，如`75%` (28 ml)、`50%` (20 ml)、`25%` (12 ml)
- **fertilizer** **施肥**处理：分类变量，2 水平
- **species** **物种**：分类变量，4 水平
- **biomass** **生物量**：连续变量
- **height** **高度**：连续变量


## 描述性分析（简略版）

先了解你的数据。

```{r boxplot-two-factors, fig.cap = "双因素非交互箱线图"}
# 不区分物种
# ----------
# 箱线图
boxplot(biomass ~ drought + fertilizer, data = df)
```


```{r descriptive-statistics, fig.cap = "描述性统计"}
# 以物种进行分组
# --------------
library(lattice)
# 散点 + 连线
xyplot(biomass ~ drought | fertilizer, 
       groups = species, data = df, 
       type='b', auto.key = list(columns = 4),
       scales=list(alternating=FALSE))

# 直方图
library(ggplot2)
ggplot(df, aes(x = biomass)) + 
    geom_histogram(bins = 30) + 
    facet_wrap(~ species, ncol = 2) + 
    theme_bw()

# 箱线图
ggplot(df, aes(x = drought, y = biomass, 
               fill = fertilizer)) +
    geom_boxplot() +
    facet_wrap(~species, scale="free")

# 条形图/柱状图
# -------------
# 计算平均值、标准差和标准误
bygroup_mean <- aggregate(
    cbind(biomass, height) ~ drought + fertilizer + species, df,
    function(x) cbind(mean(x), sd(x), sqrt(var(x)/length(x))))
bygroup_mean <- do.call(data.frame, bygroup_mean)

# names(bygroup_mean) <- gsub(".1", "", 
#     names(bygroup_mean), fixed = T)
# names(bygroup_mean) <- gsub(".2", "_sd",
#     names(bygroup_mean), fixed = T)
library(stringr)
colnames(bygroup_mean) <- stringr::str_replace_all(
    colnames(bygroup_mean),
    c(".1", ".2", ".3"),
    c("", "_sd", "_se"))

# 分面作图
ggplot(bygroup_mean, aes(x = drought, y = biomass, 
               fill = fertilizer)) +
    geom_col(position = "dodge", color = "black") +
    geom_errorbar(aes(ymin = biomass, 
                      ymax = biomass + biomass_sd),
                  width=.2,
                 position=position_dodge(.9)) +
    facet_wrap(~species, scale="free")
```


## 方差分析

一般流程:

1. 分析：
    - 是否有协变量？
    - 是否存在交互作用？
2. 假设检验：独立、正态、等方差
3. 多重比较
4. 作图


### 单因素

如果实验仅关注一个处理，其它条件均相同，分析不同干旱处理对生物量的影响。

```{r}
# 提取某个处理单独的数据（用于示例）
df_aa_npk <- subset(df, species == "AA" & fertilizer == "NPK")
```


```{r}
# 方法一：stats::aov
aov_b1dry <- aov(biomass ~ drought, data = df_aa_npk)

summary(aov_b1dry)
```


```{r}
# 方法二：回归方法
# 默认第一个水平（fertilizer: Control）为参照
levels(df_aa_npk$drought)

lm_b1dry <- lm(biomass ~ drought, data = df_aa_npk)
# summary(lm_b1fert)
anova(lm_b1dry)
```


```{r}
# 方法三：car::Anova
library(car)
Anova(lm_b1dry)
```


#### 手算方差分析平方和（番外）

组间平方和  
Sum of Squares due to Treatment (SSTR)  
the treatment sum of squares  
the sum of squares for treatments

$$
\begin{align}
SSTR & = \sum_{i=1}^k\sum_{j=1}^n(\bar x_i-\bar x')^2 \\
& = \Sigma_{i=1}^kn_i(\bar x_i-\bar x')^2 \\
& = \sum_{i}n_i(\overline{Y}_i-\overline{Y}_{total})^2
\end{align}
$$

组内平方和  
the Sum of Squares due to Error (SSE)  
the error sum of squares  
the sum of squares of the residual error

$$
\begin{align}
SSE & = \sum_{i=1}^k\sum_{j=1}^n(x_ij-\bar x_i)^2 \\ 
    & = \sum_{i}\sum_{j}(Y_{ij}-\overline{Y}_i)^2
\end{align}
$$


```{r}
#- 组间平方和 within groups，处理误差
# 5 个重复
sum((tapply(df_aa_npk$biomass, df_aa_npk$drought, mean) - mean(df_aa_npk$biomass))^2)*5

#- 组内平方和 between groups，随机误差
# 4 个物种
sum((tapply(df_aa_npk$biomass,df_aa_npk$drought,var)))*4
```


### 双因素

本示例为重复试验、非重复测量。

1. 分析不同物种、不同种植密度、不同施肥处理对产量的影响，即把物种也视为一种处理（不推荐）：

```{r, eval=F}
# 不含交互项
aov_b2main <- aov(
    biomass ~ drought + fertilizer + species, 
    data = df)

# 含交互项
# 方法一
aov_b2mix <- aov(
    biomass ~ species + drought*fertilizer, 
    data = df)

summary(aov_b2mix)
```


使用回归进行 ANOVA 分析，结果可等同。

```{r, eval=F}
# 方法二
lrm_b2mix <- lm(
    biomass ~ species + drought*fertilizer, 
    data = df)
# summary(fit_2inter_lm)
anova(lrm_b2mix)
```


```{r, eval=F}
# 方法三
# library(car)
Anova(lrm_b2mix)
```


2. 分析各物种，不同种植密度、不同施肥处理对产量的影响（推荐）：

```{r}
# 方法一
lrm_b2mix_sp <- with(df, 
    by(df, species, 
        function (d) lm(biomass ~ drought*fertilizer, data = d)))

ano_b2mix_sp <- lapply(lrm_b2mix_sp, anova)
```


```{r}
# 将方法一输出为整洁的结果
# 方法 A
library(broom)
ano_b2mix_sp_res <- lapply(
    ano_b2mix_sp, 
    function(f) broom::tidy(f))

ano_b2mix_sp_res <- Map(
    function(x, y) cbind("species" = rep(y, nrow(x)), x), 
    ano_b2mix_sp_res, 
    names(ano_b2mix_sp_res))

ano_b2mix_sp_resDF <- do.call(rbind, ano_b2mix_sp_res)
row.names(ano_b2mix_sp_resDF) <- NULL

knitr::kable(ano_b2mix_sp_resDF)

library(pander)
pander(ano_b2mix_sp_resDF)
```


```{r}
# 方法 B
library(stargazer)
stargazer(ano_b2mix_sp_res,
    type = "text",
    title = "Analysis of variance of Biomass",
    digits = 3)
```


```{r, eval=F}
# 导出结果
# 方法 A
write.csv(ano_b2mix_sp_resdf, 
          file = "output/Biomass-anova-results.csv", 
          fileEncoding = "utf-8")
# 方法 B
stargazer(ano_b2mix_sp_res,
    type = "html",
    title = "Analysis of variance of Biomass",
    digits = 3,
    out = "output/Biomass-anova-results.html")
```


```{r}
# 方法二
library(nlme)
# library(lme4)

lme_b2mix_sp <- lmList(
    biomass ~ drought*fertilizer | species, 
    data = df)

lapply(lme_b2mix_sp, anova)
```


```{r}
# 方法三
library(plyr)
lrm_b2mix_sp_ply <- dlply(df, "species", 
      function(d) lm(biomass ~ drought*fertilizer, data = d))
```

另参考：

- [Linear Regression and group by in R](https://stackoverflow.com/q/1169539)
- [Fitting linear model / ANOVA by group](https://stackoverflow.com/a/39769703)


#### 交互作用


```{r interaction-added, fig.cap = "叠加处理交互作用"}
# 方法一
# plot.new()
par(mfrow = c(2, 2))
with(df, by(df, species, function (d){
    # 设定图的宽、长
    # par(pin = c(2,1));
    with(d, 
        interaction.plot(drought, fertilizer, biomass,
        type = "b",
        col = c("red", "blue"),
        pch = c(1, 16),
        main = "Interaction between drought and fertilizer"))}))
```


```{r interaction-pairs, fig.cap = "配对处理交互作用"}
# 方法二
library(gplots)
# plot.new()
par(mfrow = c(2, 2))
by(df, df$species, function (d){
    plotmeans(biomass ~ interaction(fertilizer, drought, sep = ":"),
    data = d,
    connect = list(c(1, 3, 5), c(2, 4, 6)),
    col = c("red", "blue"),
    main = "Interaction Plot with 95% CIs",
    xlab = "drought:Fertilizer")})
```


以下仅以一个物种示例：

```{r interaction-2-way, fig.cap = "主效应和交互作用"}
# 方法三
df_aa <- subset(df, species == "AA")

library(HH)
interaction2wt(biomass ~ drought*fertilizer, data = df_aa)
```


```{r interaction-pairs-comparison, fig.cap = "配对交互作用比较"}
# 方法四
library(agricolae)
D_vs_F_aa <- with(df_aa, interaction(drought, fertilizer, sep = ":"))
aov_b2inter_aa <- aov(biomass ~ D_vs_F_aa, data = df_aa)

hsd_b2inter_aa <- HSD.test(aov_b2inter_aa, "D_vs_F_aa", 
    group = TRUE, console = TRUE)

bar.group(hsd_b2inter_aa$groups, 
    ylim = c(0, 1.1),
    # density = 6,
    border = "black")
```


```{r interaction-single, fig.cap = "单物种交互作用"}
# 方法五
library(interactions)
cat_plot(lrm_b2mix_sp$AA, pred = drought, modx = fertilizer, geom = "line")
```


将多张图画在一起，还可以使用 `for` 循环，结合 `par(mfrow=c(), mar = c())` 等实现，使用 `par(new = TRUE)` 还可以叠加图层。这样做的另一个好处是，可以为不同的小图设定各自的样式，实现更灵活的自定义。


#### 多重比较

- LSD, Fisher's LSD (Least Significant Difference) 最小显著差异法 （如果未使用经调整的 p 值，则不推荐）
- Tukey’s HSD, Tukey’s Honest Significant Difference （推荐）
    - `HSD.test()`
- Bonferroni （推荐）
- Dunn-Šidák (Šidák)
- Duncan's LSR (least significant range)
- Duncan’s Multiple Range Test (DMRT) （不推荐）
- Duncan's new multiple range test
    - `duncan.test()`
- SNK (Q 法), Student-Newman-Keuls （不推荐）
    - `SNK.test()`
- Scheffe (S 法), Scheffé’s S
    - `scheffe.test()`

另参考：

- Lee S, Lee DK. What is the proper way to apply the multiple comparison test? Korean J Anesthesiol. 2008,71(5): 353–360. doi: [10.4097/kja.d.18.00242](https://dx.doi.org/10.4097%2Fkja.d.18.00242)
- Midway S, et al. Comparing multiple comparisons: practical guidance for choosing the best multiple comparisons test. PeerJ. 2020,8:e10387. doi: [10.7717/peerj.10387](https://doi.org/10.7717/peerj.10387)


##### 物种内比较

多重比较：以 Tukey’s HSD 为例

自定义函数下载地址：<https://github.com/pftz/pftz/blob/master/content/post/2021-07-23-r-anova/fun_mulcomp_tukey.R>。

函数说明：

- `fun_mulcomp_hsd()` 一次多重比较
- `fun_mulcomp_hsd2` 双因素，每因素组内的多重比较
- `fun_mulcomp_res()` 提取上述函数单因素、双因素分析的结果
- `fun_mulcomp_hsd3()` 双因素至多因素，每因素组内的多重比较


```{r}
# HSD
# 加载自定义的函数，用于双因素内所有水平的多重比较
source('fun_mulcomp_tukey.R', encoding = 'UTF-8')

# 干旱内施肥多重比较、施肥内干旱多重比较
comp_hsd_b2in_DIY <- by(df, df$species, 
    function(d) fun_mulcomp_hsd2(
        y = "biomass", 
        data = d, 
        trts = c("drought", "fertilizer")))

# 干旱内施肥的比较结果
comp_hsd_b2in_dry <- fun_mulcomp_res(
    comp_hsd_b2in_DIY,
    treats = "drought",
    groups = "species")

# 施肥内干旱的比较结果
comp_hsd_b2in_fert <- fun_mulcomp_res(
    comp_hsd_b2in_DIY,
    treats = "fertilizer",
    groups = "species")
```


```{r boxplot-multiple-comparison-within-group, fig.cap = "组内多重比较箱线图"}
# library(ggplot2)
# 箱线图
pbox_comp_biomass <- ggplot(data = df, aes(x = drought, y = biomass)) +
    geom_boxplot(aes(fill = fertilizer)) +
    theme_bw() + 
    theme(panel.grid.minor = element_blank()) +
    facet_wrap(~species, scale="free")

# 方式一（字母版）
pbox_comp_biomass + 
    geom_text(
        data = comp_hsd_b2in_dry,
        aes(x = iGroup, y = biomass + std + 0.15, 
            label = groups, group = treat), 
        position = position_dodge(width = 0.9))

# 方式二（星号版）
library(ggpubr)
pbox_comp_biomass + 
    ylim(0.2, 1.3) +
    stat_compare_means(
        aes(group = fertilizer),
        method = "anova",
        # method = "t.test",
        # paired = TRUE,
        label = "p.signif",
        symnum.args = list(cutpoints = c(0, 0.001, 0.01, 0.05, 1), 
                           symbols = c("***", "**", "*", "ns")),
        label.y = 1.2)
```


```{r bar-multiple-comparison-within-group, fig.cap = "组内多重比较柱状图"}
# 条形图
# (1) 基本图
pbar_comp_biomass <- 
    ggplot(data = comp_hsd_b2in_dry, 
        aes(x = iGroup, y = biomass, fill = treat)) +
    xlab("Drought") +
    ylab("Biomass") +
    geom_bar(position="dodge", stat = "identity", color = "black") +
    facet_wrap(~species, scale="free") +
    # 标准差
    geom_errorbar(
        aes(ymin = biomass, ymax = biomass + std),
        width=.2,
        position = position_dodge(.9)) +
    scale_fill_manual(values = c("grey", "black")) +
    theme_bw() +
    theme(panel.grid = element_blank())
    # geom_text(
    #     aes(x = iGroup, y = biomass + std + 0.15, 
    #         label = groups, group = treat), 
    #     position = position_dodge(width = 0.9))

# (2.1) 方法一：字母 + 星号
# library(ggpubr)

comp_hsd_b2in_fert$groups2 <- with(comp_hsd_b2in_fert, ifelse(
    iGroup == "CK",
    as.character(toupper(groups)),
    as.character(groups)))

pbar_comp_biomass +
    geom_text(
        data = comp_hsd_b2in_fert,
        aes(x = treat, y = biomass + std + 0.15,
            label = groups2, group = iGroup),
        position = position_dodge(0.9),
        inherit.aes = FALSE,
        show.legend = FALSE) +
        ylim(0, 1.5) +
    stat_compare_means(
        data = df, aes(x = drought, y = biomass, group = fertilizer),
        # comparisons = list(c("CK", "NPK")),
        method = "anova",
        label = "p.signif",
        symnum.args = list(cutpoints = c(0, 0.001, 0.01, 0.05, 1), 
                           symbols = c("***", "**", "*", "ns")),
        label.y = 1.4,
        inherit.aes = FALSE,
        show.legend = FALSE)


# (2.2) 方法二：大、小写字母
comp_hsd_b2in_2f <- base::merge(
    comp_hsd_b2in_dry,
    comp_hsd_b2in_fert, 
    by.x = c("species", "biomass", "std", "iGroup", "treat"),
    by.y = c("species", "biomass", "std", "treat", "iGroup"),
    all = TRUE,
    sort = FALSE)

comp_hsd_b2in_2f$groups <- paste0(
    toupper(comp_hsd_b2in_2f$groups.x),
    comp_hsd_b2in_2f$groups.y)

pbar_comp_biomass + 
    geom_text(
        data = comp_hsd_b2in_2f,
        aes(x = iGroup, y = biomass + std + 0.15,
            label = groups, group = treat),
        position = position_dodge(width = 0.9),
        inherit.aes = FALSE,
        show.legend = FALSE)
```


使用其它 R 函数：

Estimated marginal means (EMMs) 估计的边际平均值

> Estimated marginal means (EMMs) are defined as equally weighted means of these predictions at specified margins

```{r emms-multiple-comparison-within-group, fig.cap = "组内多重比较综合图"}
# 分组成对比较

library(emmeans)
# library(lsmeans)

# Tukey-adjusted P value
# (1) Within group comparisons
comp_emm_b2in_within <- lapply(
    lrm_b2mix_sp, 
    function(m) emmeans(m,  ~ drought | fertilizer))

comp_emm_b2in_pairs <- lapply(comp_emm_b2in_within, pairs)

# Pairwise P-value plots
# pwpp(comp_emm_b2in_within$AA)

emmip(comp_emm_b2in_within$AA, ~ drought | fertilizer, CIs = TRUE)
plot(comp_emm_b2in_within$AA, by = "fertilizer", comparisons = TRUE)

# (2) All pairwise comparisons
comp_emm_b2in_pairwise <- lapply(
    lrm_b2mix_sp, 
    function(m) emmeans(m, pairwise ~ drought:fertilizer))
```


另参考：

- [Basics of estimated marginal means](https://cran.r-project.org/web/packages/emmeans/vignettes/basics.html)
- [Comparisons and contrasts in emmeans](https://cran.r-project.org/web/packages/emmeans/vignettes/comparisons.html)
- [Getting started with emmeans](https://aosmith.rbind.io/2019/03/25/getting-started-with-emmeans/)


```{r general-multiple-comparison-within-group, fig.cap = "组内多重比较其它图"}
# 仅以一个物种、一个处理示例

# Tukey
# 方法一
# detach("package:HH", unload = TRUE)

comp_tukey_b1dry_hsd <- TukeyHSD(aov_b1dry)

par(mar = c(5, 5, 3, 1), las = 1)
plot(comp_tukey_b1dry_hsd)

# 方法二：功能更强大
library(multcomp)
comp_tukey_b1dry_glht <- glht(
    aov_b1dry, 
    linfct = mcp(drought = "Tukey"))

# 简单版结果
summary(comp_tukey_b1dry_glht)

# 字母版结果
tkcld_b1dry <- cld(comp_tukey_b1dry_glht, level = 0.05)

par(mai=c(1,1,1.5,1))
plot(tkcld_b1dry, col = "lightgrey")
```


##### 物种间比较

多重比较：以 Tukey’s HSD 为例

```{r}
# 以施肥作为分组

# 物种内干旱多重比较、干旱内物种多重比较
comp_hsd_b2fert_DIY <- by(df, df$fertilizer, 
    function(d) fun_mulcomp_hsd2(
        y = "biomass", 
        data = d, 
        trts = c("species", "drought")))

# 干旱内物种的比较结果
comp_hsd_b2fert_spp <- fun_mulcomp_res(
    comp_hsd_b2fert_DIY,
    treats = "drought",
    groups = "fertilizer")

# 干旱内物种直接比差异
comp_hsd_b2fert_sp_DIY <- by(df, df$fertilizer, 
    function(d) fun_mulcomp_hsd(
        biomass ~ species,
        data = d))

comp_hsd_b2fert_sp_spp <- fun_mulcomp_res(
    comp_hsd_b2fert_sp_DIY,
    groups = "fertilizer")
```


```{r multiple-comparison-between-group, fig.cap = "组间多重比较"}
pbar_comp_biomass_spp <- 
    ggplot(data = comp_hsd_b2fert_spp, 
        aes(x = treat, y = biomass, fill = iGroup)) +
    xlab("Drought") +
    ylab("Biomass") +
    geom_bar(position="dodge", stat = "identity", color = "black") +
    facet_wrap(~fertilizer, scale="free") +
    # 标准差
    geom_errorbar(
        aes(ymin = biomass, ymax = biomass + std),
        width=.2,
        position = position_dodge(.9)) +
    scale_fill_manual(values = c("white", "grey", "black")) +
    theme_bw() +
    theme(panel.grid = element_blank())

# library(ggpubr)
comp_hsd_b2fert_spp$groups2 <- with(comp_hsd_b2fert_spp, ifelse(
    iGroup == "D50",
    as.character(toupper(groups)),
    as.character(groups)))

# 添加字母：物种间干旱比较
pbar_comp_biomass_spp2 <- pbar_comp_biomass_spp +
    geom_text(
        data = comp_hsd_b2fert_spp,
        aes(x = treat, y = biomass + std + 0.06,
            label = groups2, group = iGroup),
        position = position_dodge(0.9),
        inherit.aes = FALSE,
        show.legend = FALSE) +
        ylim(0, 1.35)

# 添加字母：物种直接比较
# detach("package:ggpubr", unload = TRUE)
library(ggsignif)

pbar_comp_biomass_spp2 +
    geom_signif(
      stat="identity",
      data = comp_hsd_b2fert_sp_spp,
      aes(x = as.numeric(treat) - 0.4, y = 1.29, 
          xend = as.numeric(treat) + 0.4,
          yend = 1.29,
          annotation = groups,
          group = treat),
      inherit.aes = FALSE)
```


#### 假设检验

对于所有因素（分类处理变量）的每一水平的处理组合，即所有因素水平的每一个配对下，假设观测值（响应变量 y）的概率分布：

1. 近似正态分布；
2. 方差恒定且相等。

> 1. The population probability distribution of the observations for any factor–level combination is approximately normal.
> 2. The variance of the probability distribution is constant and the same for all factor–level combinations.

> 如果因素水平的每一个配对下的数据量都足够大的话，建议对每一个子总体的正态性和同方差性都做一个验证。
> 当假设明显不满足时，考虑数据变换或非参数方法。

另可参看维基百科：https://en.wikipedia.org/wiki/Analysis_of_variance#Assumptions

假设检验方法：

1. 检验（每个处理组合响应变量 y 或线性模型的残差的）正态性
    - Q-Q 图
    - Shapiro–Wilk test，如样本量 < 2000 时
    - Anderson–Darling test
    - Kolmogorov–Smirnov test，如样本量 > 2000 时
2. 检验方差齐性
    - Bartlett test
    - Fligner-Killeen test
    - Brown-Forsythe test
    - Levene’s test


```{r diagnostics-linear-gression, fig.cap = "回归检验组图"}
# 残差分析
par(mfrow = c(2, 2))
plot(lrm_b2mix_sp$AA)

# 使用隐式循环批量作图
par(mfrow = c(4, 4))
lapply(lrm_b2mix_sp, plot)
```


```{r observed-vs-fitted, fig.cap = "拟合效果图"}
# 实际值（观测值）与拟合值（预测值）
par(mfrow=c(1,1))
plot(lrm_b2mix_sp$AA$fitted.values ~ lrm_b2mix_sp$AA$model$biomass)
```


```{r, eval=F}
# Q-Q 图
qqplot()

# library(car)
qqPlot(lrm_b2mix_sp$AA$residuals, main = "QQ Plot")

lapply(lrm_b2mix_sp, function(x) shapiro.test(resid(x)))
```


```{r, eval=F}
# 方差齐性
with(df, by(df, species, function(d) bartlett.test(biomass ~ interaction(drought, fertilizer), d)))

# library(car)
# 'levene.test()' is defunct.
with(df, by(df, species, function(d) leveneTest(biomass ~ drought*fertilizer, d)))

fligner.test()

HH::hov()
```


```{r}
# 离群点/异常值
car::outlierTest(lrm_b2mix_sp$AA)
```


### 三因素及多因素 {#three-factors}

这里假设除了干旱、施肥外，物种也视为一种处理，例如本地种和入侵种，尽管如此，应该理解为分组变量更合适。如果物种较多（≥ 5），有时用混合线性模型可能更适合，具体依科学问题而定。

现在假设有了三个处理，在每两个处理一致的情况下，进行另一处理组内的多重比较。

```{r}
# 加载自定义的函数，用于各因素内各水平的多重比较
# source('fun_mulcomp_tukey.R', encoding = 'UTF-8')

# 三因素组内比较
comp_hsd_b3in_DIY2 <- fun_mulcomp_hsd3(
    y = "biomass", 
    data = df, 
    trts = c("species", "drought", "fertilizer"))

# 选择一个比较验证
identical(comp_hsd_b3in_DIY2$SP_AA.DR_D25, 
    fun_mulcomp_hsd(biomass ~ fertilizer, 
        subset(df, species == "AA" & drought == "D25")))

# fun_mulcomp_hsd3() 也可用于双因素分析
# 双因素组内比较
comp_hsd_b2in_DIY2 <- by(df, df$species, 
    function(d) fun_mulcomp_hsd3(
        y = "biomass", 
        data = d, 
        trts = c("drought", "fertilizer")))

# 可与之前的方法比较验证一下
comp_hsd_b2in_DIY$AA$drought
comp_hsd_b2in_DIY2$AA[1:3]

comp_hsd_b3in_DIY2[
    grep("AA.*?D\\d{2}",
    names(comp_hsd_b3in_DIY2))]
```


`fun_mulcomp_hsd3()` 使用了不同于 `fun_mulcomp_hsd2()` 的编写思路，后者仅适用于双因素，而前者可用于双因素、三因素乃至更多因素的组内分析，从而不必频繁地使用 `subset()` 取子集一一分析。注意，默认仍然使用 `agricolae::HSD.test()` 进行多重比较，如需改用其它方法，请在 `fun_mulcomp_hsd()` 中自行修改。

如果理解了 `fun_mulcomp_hsd3()` 的编写思路，也可按照这种模式，进行组内其它分析与作图，相信能取得事半功倍的效果。

----

## 待办

- [ ] 为 R 分析添加必要的注释
- [ ] 增补/删减内容，使其更完整且专注既定主题
- [ ] 添加方法的利弊比较，以及用于选择的经验法则
- [ ] 增加多个因变量的分析，以及为不同因变量进行批量分析的 R 实现
- [ ] 提取主线，单独打包成自定义函数
- [ ] 优化作图，更符合出版格式

## 贡献

- 在本页面下方（Issues）评论/提问/回答
- 修改或补充内容，包括 R 语句、错别字等，可提交 pull request

## 参考

- R语言实战 R in Action
- 赖江山 R 课, 广州, 2018.
- de Micheaux PL, et al. 潘东东, 等译. R 软件教程与统计分析：入门到精通. 2015. 北京：高等教育出版社.
- William M. Mendenhall, Terry L. Sincich, Nancy S. Boudreau. 2017. *Statistics for engineering and the sciences*. Chapman and Hall, CRC.
- [UCLA: Data analysis examples](https://stats.idre.ucla.edu/other/dae/)
- [*Applied Statistics with R*: Chapter 12 Analysis of Variance](https://daviddalpiaz.github.io/appliedstats/analysis-of-variance.html#two-way-anova)
- [ANOVA in R: A step-by-step guide](https://www.scribbr.com/statistics/anova-in-r/)


